臺灣高雄地方法院刑事判決　　　　　　　95年度易字第1148號
公　訴　人　臺灣高雄地方法院檢察署檢察官
被　　　告　乙○○
上列被告因侵占案件，經檢察官提起公訴（95年度偵字第9534號
），本院判決如下：
    主  文
乙○○連續意圖為第三人不法之所有，而侵占對於業務上所持有
之物，處有期徒刑壹年陸月。
    事  實
一、乙○○係高雄市○鎮區○○路248 號4 樓台聯緞品國際股份
    有限公司（下稱台聯公司）之負責人，業務上負責保管台聯
    公司開設於合作金庫銀行南高雄分行用以存放實收資本之00
    00000000000 號帳戶之存摺以及大、小印章（即台聯公司及
    負責人之印章），如未經由乙○○提供存摺及大、小印章，
    公司其他人員即無法動用帳戶內之款項，乙○○以此方式保
    管持有台聯公司之資金。詎乙○○因其所經營位於屏東縣鹽
    埔鄉○○路178 號之遠東材料科技股份有限公司（下稱遠東
    公司）業務擴展過於快速，增資所需資金未能及時到位，發
    生財務週轉不靈情形，乙○○獲悉此事，明知台聯公司與遠
    東公司間並無業務往來或短期融通資金之必要，亦未經台聯
    公司董、監事會同意，竟意圖為遠東公司不法之所有，基於
    概括之犯意，擅自授意不知情之遠東公司經理辜琡琳及助理
    丁○○，持台聯公司帳戶之存摺及大、小印章（平日乙○○
    即將該等物品委由彼等一併保管），連續自帳戶內將附表所
    示之金額（單位為新臺幣，下同）以提領現金方式加以侵占
    ，用以貸與遠東公司使用。嗣因台聯公司監察人戊○○察覺
    事態有異，乃追查公司資金流向，進而查悉上情，然台聯公
    司仍因資金欠缺而倒閉。
二、案經法務部調查局高雄市調查處移送臺灣高雄地方法院檢察
    署檢察官偵查起訴。
    理  由
一、按被告以外之人於審判外之陳述，雖不符刑事訴訟法第159
    條之1 至第159 條之4 規定，而經當事人於審判程序同意作
    為證據，法院審酌該言詞陳述或書面陳述作成時之情況，認
    為適當者，亦得為證據，該法第159 條之5 業已明揭其旨。
    本件所引事證中關於審判外之書面資料部分，均經檢察官及
    被告同意作為證據，本院審酌其作成之情況，未見有何不適
    當之情形，是得為證據，合先敘明。
二、訊據被告固不否認有保管台聯公司帳戶之存摺及大、小章，
    且未經公司董、監事會同意即將如附表所示資金貸與遠東公
    司等事實，然矢口否認有何侵占犯行，辯稱：伊在台聯公司
    只是掛名負責人，並未實際負責業務及財務，當初遠東公司
    財務人員主動找伊幫忙，希望短期內借用台聯公司款項，伊
    同意暫時幫遠東公司的忙，伊只是讓遠東公司應急，並未將
    款項侵占入己，亦無不法意圖，後來遠東公司資金沒有進來
    ，所以沒有如期償還台聯公司等語。經查：
（一）被告擔任台聯公司及遠東公司之負責人，台聯公司帳戶內
      之資金有挹注至遠東公司，且未經台聯公司董、監事會同
      意等事實，業經證人戊○○於警詢、偵訊及本院審判中證
      述歷歷，復有台聯公司帳戶存摺、台聯公司與遠東公司之
      基本查詢資料以及被告書立之傳真函、保證書在卷可參。
      被告於警詢中自稱：台聯公司資本額745 萬元收齊後，係
      以公司名義存放在合作金庫南高雄分行，平常支領時必須
      持公司及董事長即伊本人之印章，因伊同時身為遠東公司
      負責人，所以將本人印章及台聯公司印章、存摺交由遠東
      公司會計人員丁○○、財務經理辜淑琳一併保管，因遠東
      公司業務擴展太過迅速，增資資金未能及時注入，發生財
      務週轉不靈情形，伊認為金額不大，且短時間內遠東公司
      即可將資金返還台聯公司，伊乃決定先借用台聯公司資金
      給遠東公司週轉1 、2 個月，所以伊指示丁○○、辜淑琳
      先挪用台聯公司資金給遠東公司，伊私下將台聯公司款項
      借給遠東公司，確實不符合台聯公司用款程序，亦未經過
      台聯公司董、監事會議事前決議等語。另證人戊○○於警
      詢亦稱：台聯公司資本係以公司名義存在銀行，提領時必
      須持公司及被告印章始可為之等語；復於本院審判中證稱
      ：公司事後有召開董、監事會，目的在於追查被告如何挪
      用款項，並非同意被告所為等語。由此觀之，被告身為台
      聯公司之負責人，台聯公司帳戶之存摺及大、小章由被告
      所保管，如被告未提供存摺及大、小章，他人即無法動用
      帳戶內之款項，可認該帳戶內之公司資金係在被告保管持
      有之中，且為被告基於台聯公司負責人身分在業務上所持
      有之財物。從而，被告未經公司董、監事會同意，違背台
      聯公司用款程序，擅將帳戶內之款項經由遠東公司人員之
      提領而借給遠東公司，可認被告係佔用自己所持有台聯公
      司之財物甚明。至於佔用款項之目的係為自己抑或他人，
      並不影響侵占行為之成立。又被告挪用台聯公司之際，侵
      占行為即已成立，至於嗣後遠東公司未按期償還借款之原
      因為何，亦不影響侵占行為之成立。
（二）次就被告有無不法意圖一節，依公司法第15條第1 項規定
      ，公司之資金除有下列情形外，不得貸與股東或任何他人
      ：一為公司間或與行號間有業務往來者；二為公司間或與
      行號間有短期融通資金之必要者（融資金額不得超過貸與
      企業淨值百分之40）。此規定之立法目的，在於使公司之
      資金能於正常經營範圍內運用，防止公司資金變相減少，
      損害股東之權益。證人戊○○於本院審判中證稱：台聯公
      司與遠東公司並無資金往來融通關係，台聯公司實際營業
      項目亦無包含出借公司資產供他公司融通以賺取利息等語
      。被告身為台聯公司與遠東公司之負責人，對於此情亦不
      能諉稱不知。尤其台聯公司之實收資本僅有745 萬元，此
      觀諸公司基本查詢資料甚明，並為被告所不否認，則被告
      擅將台聯公司大部分之資金總計531 萬元貸與遠東公司，
      顯已影響公司正常營運。實則，被告將台聯公司之資金挹
      注遠東公司後，台聯公司因為沒有資金推展業務及支付貨
      款費用，導致無法經營下去，已經結束營業等情，業經證
      人戊○○於偵訊及本院審判中證述歷歷，益見被告此舉業
      已違反前開公司法規定之立法目的，誠非適法之行為。況
      被告明知尚未循正常用款途徑經董、監事會同意，猶擅自
      動用款項貸與遠東公司，主觀上顯有為第三人遠東公司不
      法所有之意圖甚明。被告雖辯稱款項並非自己私用，然刑
      法侵占罪成立，以意圖為自己或第三人不法之所有為要件
      ，被告主觀上雖未意圖為自己不法之所有，但其既有為第
      三人遠東公司不法所有之意圖，仍無礙於侵占罪之成立。
      另參以證人戊○○於警詢證稱：91年8 月聽聞遠東公司財
      務不佳，伊即要求被告出面公開台聯公司帳目及資金使用
      情形，當時查核帳目尚稱符合，且有利息收入，但伊不放
      心，乃向合作金庫銀行查詢，始知台聯公司帳戶內已無資
      本，伊又細查台聯公司帳冊，才知被告將台聯公司資金以
      作帳方式出借給遠東公司等語，益見被告為不法行為後之
      避就心態，其辯解尚不足採。
（三）綜上所述，本件事證明確，被告業務侵占犯行堪以認定。
      至於被告聲請傳喚台聯公司總經理甲○○，以證明被告並
      未將台聯公司款項放在自己口袋一節，經核本件並未認定
      被告侵占台聯公司款項之目的係為供自己私用，業如前述
      ，是其待證事實與本件欠缺關連性，尚無調查之必要，附
      此敘明。
三、按行為後法律有變更者，適用行為時之法律，但行為後之法
    律有利於行為人者，適用最有利於行為人之法律，刑法第2
    條第1 項定有明文。就被告所犯刑法第336 條第2 項業務侵
    占罪之罰金刑而言，95年6 月14日修正公布之刑法施行法第
    1 條之1 將其貨幣單位及提高額度另作規定，換算結果與舊
    法固無不同，然刑法於95年7 月1 日修正施行前之第33條第
    5 款原規定罰金刑為銀元1 元以上即新臺幣3 元以上，修正
    後該條款則將罰金刑提高為新臺幣1 千元以上，並以百元計
    算之，核諸刑法第35條所規定刑之輕重比較標準，刑法第33
    6 條第2 項業務侵占罪之刑度應以行為時之法律規定較有利
    於被告。其次，95年7 月1 日修正施行之新刑法，業已刪除
    第56條關於連續犯之規定，而被告於舊法時期所為數次業務
    侵占犯行，如依修正前之連續犯規定論以一罪，僅得加重其
    刑至二分之一，倘依新法則應數罪分別論斷而併罰，其刑度
    較依連續犯規定論以一罪之結果為重，以舊法對被告較有利
    。經綜合比較結果，適用舊法對於被告較為有利，是應依刑
    法第2 條第1 項前段規定，適用被告行為時之舊法。核被告
    所為，係犯刑法第336 條第2 項業務侵占罪。被告指示不知
    情之遠東公司人員提領台聯公司款項挹注遠東公司，為間接
    正犯。又被告先後數次侵占行為之時間緊接，所犯構成要件
    相同，顯係基於概括犯意而為，應依刑法修正前第56條連續
    犯規定論以一罪，並加重其刑。茲審酌被告擔任台聯公司負
    責人，詎未善盡其職，因其所經營之遠東公司需用資金，即
    擅將台聯公司大部分之資本計531 萬元予以佔用，並貸與遠
    東公司，導致台聯公司營運深受影響，又遠東公司欠款業已
    逐漸清償，迄95年5 月止尚積欠200 餘萬元，此經被告所供
    明，並有95年5 月23日台聯公司股東會議紀錄可參，以及其
    犯罪之動機、手段、所生損害、犯後態度等一切情狀，量處
    如主文所示之刑，以資懲儆。
據上論斷，應依刑事訴訟法第299 條第1 項前段，刑法第2 條第
1 項前段、修正前第56條、第336 條第2 項，罰金罰鍰提高標準
條例第1 條前段，判決如主文。
本案經檢察官丙○○到庭執行職務。
中　　華　　民　　國　　96　　年　　5   　月　　25  　日
                  鳳山刑事第二庭  審判長法　官    黃建榮
                                        法  官    李嘉益
                                        法  官    譚德周
以上正本證明與原本無異。
如不服本判決，應於收受送達後10日內向本院提出上訴書狀。
中　　華　　民　　國　　96　　年　　5 　　月　　29　　日
　　　　　　　　　　　　　　　　　　　　書記官    林雅婷
附錄法條：中華民國刑法第336條第2項
（公務公益侵占罪、業務侵占罪）
對於業務上所持有之物，犯前條第1 項之罪者，處6 月以上5 年
以下有期徒刑，得併科 3 千元以下罰金。
附  表
┌──┬──────┬────┬────────────┐
│編號│  日    期  │ 金  額 │      資  金  來  源    │
├──┼──────┼────┼────────────┤
│ 1  │91年4 月9 日│ 30萬元 │合作金庫銀行南高雄分行  │
│    │            │        │0000000000000 號帳戶    │
├──┼──────┼────┼────────────┤
│ 2  │91年4 月11日│ 50萬元 │         同上           │
├──┼──────┼────┼────────────┤
│ 3  │91年4 月11日│ 50萬元 │         同上           │
├──┼──────┼────┼────────────┤
│ 4  │91年4 月16日│150萬元 │         同上           │
├──┼──────┼────┼────────────┤
│ 5  │91年4 月17日│ 25萬元 │         同上           │
├──┼──────┼────┼────────────┤
│ 6  │91年4 月18日│120萬元 │         同上           │
├──┼──────┼────┼────────────┤
│ 7  │91年5 月8 日│ 40萬元 │         同上           │
├──┼──────┼────┼────────────┤
│ 8  │91年5 月9 日│ 20萬元 │         同上           │
├──┼──────┼────┼────────────┤
│ 9  │91年5 月10日│ 25萬元 │         同上           │
├──┼──────┼────┼────────────┤
│10  │91年5 月22日│ 21萬元 │         同上           │
├──┴──────┼────┼────────────┤
│              總計│531萬元 │                        │
└─────────┴────┴────────────┘
